臺灣高等法院臺中分院刑事判決　　　　　　　民國九十一年度重上更(一)字第二七號
　　上　訴　人
　　即　被　告　乙○○
右上訴人因業務過失致死案件，不服臺灣臺中地方法院中華民國八十七年九月廿二日
第一審判決（民國八十六年度交易字第四五八號，起訴案號：臺灣臺中地方法院檢察
署民國八十六年度偵續字第八一號），提起上訴，判決後，經最高法院發回更審，本
院判決如左：
    主      文
原判決撤銷。
乙○○從事業務之人，因業務上之過失致人於死，處有期徒刑陸月，如易科罰金，以
佰元折算壹日。
    事      實
一、乙○○係台中汽車客運股份有限公司（以下簡稱台中客運）司機，為從事駕駛業
    務之人，於民國（下同）八十五年五月十六日上午六時二十分許，駕駛車號ＦＯ
    －二○二號營業大客車（以下簡稱公車），由台中縣大里市○里路往大里市公所
    方向行駛，途經該市○里路○○○路口時，本應注意車前狀況及行經交岔路口時
    需減速慢行，且注意左右車道有無來車，並隨時採取必要之安全措施。而依當時
    情形，又無不能注意之情事，竟疏未注意，而仍貿然以時速五十公里之速度行駛
    ，適有龐榮宗騎乘車號ＪＱＣ－六一九號機車由國光路往台中市方向行駛，在行
    經該交岔路口時，亦疏未注意而闖紅燈，以致乙○○所駕駛前開車號ＦＯ－二○
    二號營業大客車之左側後方與龐榮宗所乘騎之ＪＱＣ－六一九號機車車頭碰撞，
    使龐榮宗人車倒地，致龐榮宗受有頭部挫傷顱內出血，經送醫急救，延至八十五
    年五月二十日上午三時許，不治死亡。乙○○見肇事後，隨即報警，並於警員到
    達現場時，自首犯罪，而接受裁判。
二、案經台中縣警察局霧峰分局報請臺灣臺中地方法院檢察署檢察官不起訴處分後，
    經告訴人即被害人家屬龐鳳興聲請再議後，經臺灣高等法院臺中分院檢察署檢察
    長命令發回續行偵查，經臺灣臺中地方法院檢察署檢察官偵查起訴。
    理      由
一、訊據上訴人即被告乙○○（以下稱被告）對於右揭時、地以時速五十公里之速度
    行駛，與被害人即死者龐榮宗之機車發生車禍之事實，固直承不諱，惟矢口否認
    有業務過失致死之犯行，辯稱：伊當時駕駛公車行經上述路口時號誌為綠燈，在
    路口時見左右並無來車，當行至道路中央分隔島時聽到撞擊聲，伊隨即張望後視
    鏡，發現被害人龐榮宗人車倒地，乃下車查看並報警處理云云。惟查：
    (一)依警繪道路交通事故調查報告表上所載現場圖及現場相片（見相驗卷第七至九
      頁）所示，本件肇事地點為大里路與國光路交岔路口，被害人龐榮宗機車刮地
      痕起點，係在大里路中心線處，距離機車倒地處四‧三公尺，機車倒地後，車
      頭距離二路交岔中心點七‧一公尺，車尾距該中心點八公尺，落地物散在該中
      心點偏台中市方向一‧四公尺處，公車肇事後停放在被告車行方向之對面馬路
      上行人穿越道邊，左側車尾距中心點二一公尺。
　　(二)本院前審勘驗現場時，命公車第一次行駛從大里路往大里市公所方向行駛經國
      光路口，勘驗公車及機車有無違規跨越路線，勘驗結果，均無違規跨越。命公
      車第二次行駛，查看機車與公車撞擊點及公車撞擊後的停車位置，勘驗結果與
      道路交通事故調查報告表現場圖及所附照片均相符（見本院前審卷第四七至四
      九頁勘驗筆錄）。依本院前審勘驗結果得知：二車行車方向及路線，均無違規
      跨越車道行駛之情形。
　　(三)本件所應審究者，為公車行經該交岔路口時，有無減速慢行及注意左右方有無
      來車之情形。雖被告一再主張伊車子通過國光路時為綠燈，係被害人之機車闖
      紅燈所致等情，惟查本件肇事路口，國光路紅綠燈為五個燈號，有直行燈與右
      轉燈同時時、左轉燈與紅燈同時亮紅燈。紅燈之後變換為綠燈。國光路左轉燈
      號亮十九秒、紅燈與左轉燈亮十八秒、綠燈亮八十秒、紅燈亮四十五秒。大里
      路綠燈三十秒、紅燈亮一百一十秒（見本院前審勘驗筆錄）。是被告之公車在
      通過國光路口時，其綠燈通過時間，最多僅有三十秒而已。且依公車行車紀錄
      器顯示，被告當時之車速為五十公里（見偵續卷第三三頁），核與被告歷次所
      供其車速為五十公里之情形相符。參以證人陳翎鳳於偵查中證稱：「我當時乘
      廖本和開中市汽車，是在立人高中上車，乘坐後半部位置，前面已坐滿，該公
      車開到十字路口，早上人稀，車快速前進，到十字路車道是綠燈，公車仍繼續
      前進中，所有機車均停止，突然有一部機車從公車左側衝出撞上公車左側我坐
      的部位，當時公車正在進行，如果公車是停止的話，可能是撞到公車中間，當
      時所有車輛均停止，突然有一部車動，我記得很清楚。」等語（見偵續卷第二
      十頁背面）。證人溫如慧於偵查中證稱：「我在大里市○○路和信社區站上車
      ，我坐司機座後左側中間位置，公車車道是綠燈，左邊一排車在等紅燈，而公
      車已進路中間後，突然有一部機車衝過來，撞到我坐車子那裡我不敢看，我不
      知道是何處，因為車道綠燈公車沒停的直接通行。」等語（見偵續卷第二六頁
      背面）。其在原審審理中證稱：「我當天是坐在左邊中間的位置，即二人坐的
      第一個位置，車子是往大里方向，我們的行向是綠燈，當時我有往左邊看，對
      向國光路的車子都停下，看見一輛機車衝過來，我聽到碰的一聲撞到何處我不
      太清楚，當天我要去上學。：：就我坐的地方看是還沒有過安全島，我們是一
      直為綠燈。」等語（見原審卷第八七頁）。而本院勘驗現場時，履勘人員在公
      車內後端可清楚看到機車行駛情形，有本院前審勘驗筆錄可稽（見本院前審卷
      第四八頁背面），是該二證人所證述國光路為紅燈，看見機車衝過來之情節，
      應可採信。
　　(四)依卷附之肇事現場照片及道路交通事故調查報告表(二)現場圖顯示，本件車輛肇
      事後，機車倒置於大里路道路中心線附近，東距大里路行人穿越道一公尺處往
      西（即大新街）方向有長四點三公尺之刮地痕，機車前後兩輪距離大里路、國
光路交岔路口之中心點各為八公尺及七點一公尺，車頭、車身毀損；而大客車
      則停置於大里路西側行人穿越道附近，其左後輪後方車身板金凹損（見相驗卷
      第八頁、第九頁）。證人即警員陳明通於偵查中證稱：「．．．．機車倒在我
      繪的圖上位置，在機車附近有碎片，在道路中央有機車的鑰匙落地物，地上的
      碎片是機車的碎片，大客車在左後輪後面車身板金有新痕，其他部位未找到明
      顯的新擦痕，機車車頭及車身毀損，詳如照片所示，現場未發現其他車輛碎片
      ，地上有機車的刮地痕，無其他車的煞車痕．．．．」等語（見相驗卷第十二
      頁反面）。依此可見兩車撞擊地點係在機車刮地痕處（非倒地處），其距大里
      路與國光路交岔中心點，尚有十二、三公尺（即刮地處起至機車倒地車尾四．
      三公尺加車尾至交岔中心點八公尺，計為十二、三公尺），而據被告在本院提
      出之公車照片顯示計長十一、二公尺，撞擊點至車頭為八．八公尺，有該照片
      附本院卷及被告之供述可證，足見被告所駕公車於兩車撞擊時距其前方之二路
      交岔中心點，尚有三．五公尺（十二、三公尺減八．八公尺為三．五公尺）。
　　(五)依二車之撞擊點，係在大里路中心線處，距離被告公車行向之大里路進入交岔
      路口較近，距離被害人行向之國光路進入交岔路口處較遠，顯見被告之公車在
      尚未進入路交岔口時，被害人之機車業已進入交岔路口。且依正常號誌狀況，
      應是大里路綠燈時，國光路為紅燈，被告在綠燈通過之際，而國光路仍為紅燈
      ，尚未變換為綠燈，此時被害人業已自停止線衝出，而進入交岔路口之內，以
      時間差距而言，被告在進入交岔路口前，雖為綠燈，但其仍可能看見被害人之
      機車自其左前方駛來，而採取必要之安全措施。再依現場圖所示，肇事現場並
      無任何公車之煞車痕，可見被告在通過時無任何煞車之措施，亦足認被告在通
      過交岔路口時，並無注意車前狀況，減速慢行及採取安全措施以防止車禍發生
      之情形。
　　(六)依道路交通事故調查表(一)記載，肇事路段之行車限速為七十公里（見相驗卷第
      七頁），被告所駕之公車速度為時速五十公里（已如上述），雖被告係依行車
      號誌依循綠燈以低於限速行駛，被害人之機車違規、闖越紅燈進入交岔路口，
      撞擊被告公車左後車輪後方，但被告公車進入交岔路口前，雖為綠燈，然其仍
      可能看見被害人之機車自其左前方駛來（見(五)項所述），倘被告公車進入交岔
      口前，能再減速慢行，達於可隨時停車之準備，應可避免車禍之發生，被告應
      能注意並及時採取安全之措施。
　　(七)被害人龐榮宗確因本件車禍死亡，業經臺灣臺中地方法院檢察署檢察官督同法
      醫師相驗屬實，並制有勘驗筆錄、相驗屍體證明書、驗斷書等各一份附卷為憑
      。按汽車行駛時，駕駛人應注意車前狀況，並隨時採取必要之安全措施；又汽
      車行近行人穿越道前，應減速慢行，道路交通安全規則第九十四條第三項、第
      一百零三條分別定有明文。查被告考領有汽車駕駛執照，對上開規定自不能諉
      為不知，而依當時情形，並無不能注意之情事，竟疏未注意車前狀況及減速慢
      行，以致發生本件車禍，致被害人死亡，被告所為，自屬有過失。而本件送請
      台灣省台中縣區車輛行車事故鑑定委員會鑑定結果，亦認為被告駕駛大營客車
      行經大里市○里路○○○路口，應未注意車前情況減速慢行，有違反道路交通
      安全規則第九十四條第三項：「汽車行駛時，駕駛人應注意車前狀況：：並隨
      時採取必要之安全措施。」之規定，此有該會鑑定意見書在卷可參（見偵續卷
      第三十七頁）。該會雖亦認定被害人駕重機車闖紅燈行駛應為肇事原因，惟本
      院認為依證人陳翎鳳、溫如慧之證述，被害人雖有闖紅燈之情事。惟被告駕駛
      市公車，行至上開路口之際，應注意能注意而未注意其已有被害人之機車在其
      公車左前方行進之情事，並減速慢行及採取必要之安全措施，因而與被害人之
      機車發生碰撞，難認其已盡應注意之能事，自不能將車禍之責任完全歸咎被害
      人闖紅燈之行為，亦不能以被害人與有過失而阻卻其應負之刑責。被害人因本
      件車禍死亡，與被告之過失行為間，有相當因果關係。被告空言否認有過失責
      任，所辯無非畏罪飾卸之詞，不足採信。事證明確，被告犯行洵堪認定。
二、被告係台中客運公司之公車司機，為從事駕駛業務之人，核其所為，係犯刑法第
    二百七十六條第二項之業務過失致死罪。被告於肇事後，在犯罪尚未發覺前，主
    動委託路人向警報案，並向赴現場處理之警員主動告知係其駕車，坦承肇事，有
    道路交通事故調查報告表在卷可按，其並接受裁判，符合自首之要件，應依法減
    輕其刑。又依道路交通管理處罰條例第八十六條第二項規定，汽車駕駛人在快車
    道依規定行駛，因慢車不依規定擅自進入快連道，而致人死亡，依法應負刑事責
    任減輕其刑，爰再依此規定遞減其刑。
三、原審為科刑之判決，固非無見，惟原判決未依上述道路交通管理處罰條例第八十
    六條第二項，遞減其刑，尚有未洽，被告上訴意旨，仍執陳詞，謂被害人闖紅燈
    ，其並無過失，指摘原判決不當，雖無可取，但原判決既有上述可議之處，仍應
    由本院將原判決撤銷改判，審酌被告肇事之過失情節及被害人亦有過失，並被告
    肇事後態度不佳，肇事後迄未對於被害人家屬為民事賠償等一切情狀，量處有期
    徒刑六月（因依道路交通管理處罰條例第八十六條第二項規定，遞減其刑，故量
    處較原審為輕之刑），又被告行為後，刑法第四十一條，業經總統於九十年一月
    十日公布修正，同年一月十二日生效，將修正前原規定「犯最重本刑為三年以下
    有期徒刑以下之刑之罪，而受六月以下有期徒刑或拘役之宣告，因身體、教育、
    職業或家庭之關係，執行顯有困難者，得以一元以上三元以下折算一日，易科罰
    金。」，公布修正其第四十一條第一項前段為「犯最重本刑為五年以下有期徒刑
    以下之刑之罪，而受六個月以下有期徒刑或拘役之宣告，因身體、教育、職業、
    家庭之關係或其他正當事由，執行顯有困難者，得以一元以上三元以下折算一日
    ，易科罰金。」乃依刑法第四十一條第一項前段，併諭知如易利罰金以三百元折
    算一日之折算標準。
四、據上論斷，應依刑事訴訟法第三百六十九條第一項前段、第三百六十四條、第二
    百九十九條第一項前段，道路交通管理處罰條例第八十六條第二項，刑法第二條
    第一項前段、第二百七十六條第二項、第六十二條前段、第四十一條第一項前段
    、罰金罰鍰提高標準條例第一條前段、第二條，判決如主文。
本案經檢察官甲○○到庭執行職務。
中      華      民      國　    九十一     年     四      月     三 　　日
　　　　　　　　　　　　　　　　臺灣高等法院臺中分院刑事第一庭
　　　　　　　　　　　　　　　　　　　審判長法　官　陳　紀　綱
　　　　　　　　　　　　　　　　　　　　　　法  官  方  艤  駐
　　　　　　　　　　　　　　　　　　　　　　法　官　陳　登　源
右正本證明與原本無異。
如不服本判決應於收受送達後十日內向本院提出上訴書狀，其未敘述上訴之理由者並
得於提起上訴後十日內向本院補提理由書（均須按他造當事人之人數附繕本）。
　　　　　　　　　　　　　　　　　　　　　　書記官　林　桂　鳳
中      華      民      國　    九十一     年     四      月     四 　　日
所犯附錄：
刑法第二百七十六條第二項：
從事業務之人，因業務上之過失致人於死，處有期徒刑五年以下有期徒刑或拘役，得
併科三千元以下罰金。
                           　　　　　　　　　　　　　　　　　　　　　　 Ｒ
